臺灣士林地方法院民事判決
  110年度重訴字第166號
原      告  張明宙  
            張簡金寶
共      同
訴訟代理人  王志哲律師
被      告  陳翁鈴淑
訴訟代理人  朱政勳律師
            陳柏豪律師
            陳純仁律師 
上列當事人間請求塗銷抵押權登記事件，本院於民國111年1月11
日言詞辯論終結，判決如下：
    主      文
確認被告對原告張簡金寶就如附表所示土地、建物，於民國八十
五年九月二十六日，以大同字第０八八二００號收件，設定擔保債
權總額新臺幣參佰陸拾萬元之抵押權所擔保之債權，於超過新臺
幣參佰萬元部分不存在。
確認被告對原告張簡金寶就如附表所示土地、建物，於民國八十
六年二月二十二日以大同字第０一九九九０號收件，設定擔保債權
總額新臺幣貳佰柒拾萬元之抵押權所擔保之債權，於超過新臺幣
壹佰柒拾萬元部分不存在。
原告其餘之訴駁回。
訴訟費用由被告負擔四分之一，餘由原告負擔。
     事實及理由
壹、程序事項
    按訴狀送達後，原告不得將原訴變更或追加他訴，但請求之
    基礎事實同一者，不在此限，民事訴訟法第255條第1項但書
    第2款定有明文。查原告張明宙起訴時原聲明為：㈠、被告應
    將如附表所示土地、建物（下合稱系爭不動產），於民國85
    年9月26日以大同字第088200號收件，設定擔保債權總額新
    臺幣（下同）360萬元之抵押權（下稱系爭甲抵押權）登記
    予以塗銷；㈡、被告應將系爭不動產，於86年2月22日以大同
    字第019990號收件，設定擔保債權總額270萬元之抵押權（
    下稱系爭乙抵押權）登記予以塗銷（見本院卷第12頁），嗣
    追加張簡金寶（與張明宙合稱原告）為原告（本院卷第109
    頁），並再追加聲明：確認被告對於系爭甲、乙抵押權所擔
    保之債權不存在（見本院卷第314頁），核係本於同一基礎
    事實所為追加，與前揭規定並無不合，應予准許。
貳、實體事項
一、原告主張：張簡金寶前向被告借款300萬元（下稱系爭甲借
    款），約定清償日為86年9月23日，並由其配偶即訴外人張
    瑞麒於85年9月26日，以其所有系爭不動產設定系爭甲抵押
    權予被告以資擔保。張簡金寶復於86年2月間向被告借款220
    萬元（下稱系爭乙借款），約定清償日為87年2月20日，並
    由張瑞麒於同年月22日以系爭不動產設定系爭乙抵押權予被
    告以資擔保。惟系爭甲、乙借款之債權請求權已罹於15年消
    滅時效，系爭甲、乙抵押權亦未在5年除斥期間屆滿前實行
    而消滅，張瑞麒死亡後，系爭不動產由伊及其他繼承人繼承
    ，系爭甲、乙抵押權登記之存在，顯已妨害伊及其他公同共
    有人就系爭不動產所有權之行使，爰依民法第767條第1項中
    段、第828條第2項準用第821條之規定，請求被告塗銷系爭
    甲、乙抵押權登記，並請求確認系爭甲、乙抵押權所擔保之
    債權不存在等語。並聲明：㈠、被告應將系爭甲抵押權登記
    予以塗銷；㈡、確認被告對張簡金寶就系爭甲抵押權所擔保
    之債權不存在；㈢、被告應將系爭乙抵押權登記予以塗銷；㈣
    、確認被告對張簡金寶就系爭乙抵押權所擔保之債權不存在
    。
二、被告則以：系爭甲、乙借款屆期後均未受清償，張簡金寶復
    於87年8月6日以其所有坐落臺北市○○區○○段0○段0地號土地
    （應有部分140分之15，下稱系爭正義段土地），設定擔保
    債權總額520萬元之抵押權（下稱系爭丙抵押權）予被告，
    以擔保系爭甲、乙借款債權，惟張簡金寶仍未清償，嗣伊與
    張簡金寶於97年6月4日達成協議，若張簡金寶先清償部分款
    項，同意先行塗銷系爭丙抵押權，張簡金寶遂於98年6月17
    日交付30萬元支票及20萬元現金資為清償，伊則於同年8月1
    4日塗銷系爭丙抵押權登記。張簡金寶既已為部分清償，即
    屬承認系爭甲、乙借款債權，時效已中斷，是系爭甲、乙抵
    押權所擔保之系爭甲、乙借款債權請求權均尚未罹於15年消
    滅時效。另系爭甲、乙借款之請求權應自伊收受本院民事執
    行處109年8月26日士院擎109司執祥字第40847號函（下稱系
    爭函文）開始起算等語，資為抗辯。並聲明：原告之訴駁回
    。
三、兩造不爭執之事項：
㈠、張簡金寶前向被告借貸系爭甲借款，並由張瑞麒於85年9月26
    日，以系爭不動產，設定擔保債權總額360萬元，債務人為
    張簡金寶，清償日期為86年9月23日之抵押權（即系爭甲抵
    押權）予被告以資擔保。
㈡、張簡金寶於86年2月間向被告借貸系爭乙借款，並由張瑞麒於
    86年2月22日以系爭不動產，設定擔保債權總額270萬元，債
    務人為張簡金寶，清償日期為87年2月20日之抵押權（即系
    爭乙抵押權）予被告以資擔保。
㈢、張簡金寶於87年8月6日以其所有系爭正義段土地，設定擔保
    債權總額520萬元，債務人為張簡金寶，清償日期87年10月3
    0日之抵押權（即系爭丙抵押權）予被告。
㈣、張簡金寶曾在被告於97年6月4日簽立如本院卷第278頁所示同
    意書（下稱系爭同意書）所載「此致張簡金寶女士收執」後
    簽名用印。
㈤、張簡金寶於98年6月17日交付票面金額30萬元，發票日為98年
    6月17日，發票人為陳淑娟，付款人為第一銀行之支票（下
    稱系爭支票）予被告。
㈥、系爭丙抵押權於98年8月14日經以清償為原因辦理塗銷登記。
㈦、系爭甲、乙借款迄今均尚未清償完畢。
㈧、張瑞麒於90年8月13日死亡，其子張明宙、配偶張簡金寶於10
    0年12月7日以繼承為原因，登記為系爭不動產之公同共有人
    。
㈨、本院民事執行處以系爭函文通知被告可在系爭不動產拍賣終
    結前，具狀聲明參與分配，該函於同年月28日送達被告。
四、本院得心證之理由：
㈠、按請求權，因15年間不行使而消滅；消滅時效，自請求權可
    行使時起算；以抵押權擔保之請求權雖經時效消滅，債權人
    仍得就其抵押物取償；以抵押權擔保之債權，其請求權已因
    時效而消滅，如抵押權人，於消滅時效完成後，5年間不實
    行其抵押權者，其抵押權消滅，民法第125條前段、第128條
    前段、第145條第1項、第880條分別定有明文。惟按消滅時
    效因承認而中斷；時效中斷者，自中斷之事由終止時，重行
    起算，民法第129條第1項第2款、第137條第1項亦分別定有
    明文。再按民法第129條第1項第2款所稱之承認，係因時效
    而受利益之當事人（債務人）向請求權人表示認識其請求權
    存在之觀念通知。且此項承認無須一一明示其權利之內容及
    範圍等，以有可推知之表示行為即為已足，故如債務人之一
    部清償或緩期清償均可視為對於全部債務之承認（最高法院
    96年度台上字第369號判決意旨參照）。再按解釋意思表示
    ，應探求當事人之真意，不得拘泥於所用之辭句，民法第98
    條定有明文。而所謂探求當事人之真意，如兩造就其真意有
    爭執時，應從該意思表示所根基之原因事實、經濟目的、一
    般社會之理性客觀認知、經驗法則及當事人所欲使該意思表
    示發生之法律效果而為探求，並將誠信原則涵攝在內，藉以
    檢視其解釋結果對兩造之權利義務是否符合公平正義（最高
    法院104年度台上字第1150號判決要旨參照）。
㈡、經查：
  ⒈張簡金寶前向被告借貸系爭甲借款，並由張瑞麒於85年9月26
    日，以系爭不動產設定系爭甲抵押權予被告以資擔保；張簡
    金寶於86年2月間向被告借貸系爭乙借款，並由張瑞麒於86
    年2月22日以系爭不動產，設定系爭乙抵押權予被告以資擔
    保；張簡金寶於87年8月6日以系爭正義段土地設定系爭丙抵
    押權予被告等情，為兩造所不爭執（見不爭執事項㈠至㈢）；
    又被告抗辯系爭丙抵押權所擔保之債權為系爭甲、乙借款，
    業據提出張簡金寶於90年2月20日立具之證明書（下稱系爭
    證明書）為憑，參諸該證明書明載：「茲本人張簡金寶（即
    債務人）自民國85年10月1日起至86年3月3日止共計2次向債
    權人陳翁鈴淑女士實借到新臺幣伍佰貳拾萬元正，並由張瑞
    麒先生（即本人之丈夫）提供（詳如於後）不動產抵押權設
    定登記在案，嗣後因本人生意經營失敗故自民國87年3月份
    起已停止支付利息屬實…增加擔保之不動產標示：台北市○○
    段0○段0地號…以上張簡金寶持份15/140。抵押權設定登記收
    件文號：民國87.8.6日中山字第20761號債權額新臺幣伍佰
    貳拾萬元正」等語（見本院卷第361頁），核與證人陳志明
    到庭證稱：85年有一個代書牽線張簡金寶向伊母親即被告借
    錢，85年借300萬元，86年借220萬元，各有借據，90年2月
    又再重新簽一份借據，合併為520萬元，並增列正義段抵押
    權，這些文件原本都是伊父親保管，伊父親過世前把文件交
    給伊，系爭丙抵押權是要擔保系爭甲、乙借款之本金共計52
    0萬元等語（見本院卷第334、336、337頁）相符，堪認被告
    前開所辯，應可採信。
  ⒉張簡金寶曾在被告於97年6月4日簽立系爭同意書所載「此致
    張簡金寶女士收執」後簽名用印，為兩造所不爭執（見不爭
    執事項㈣），觀諸系爭同意書記載：「…1.前張瑞麒均共提供
    台北市○○區○○段○○段000○000地號土地及同段314建號於85年
    大同字第088200號設定債權額新台幣360萬元及86年大同字
    第019990號設定債權額新台幣270萬元之抵押權暨以張簡金
    寶名下所有坐落台北市○○區○○段○○段○地號土地於87年中山
    字第207610號所設定債權額新台幣520萬元之抵押權。今本
    人陳翁淑鈴與張簡金寶女士協商後同意之上開3個抵押權所
    擔保之全部債務金額以新台幣伍佰貳拾萬元作結算，此後不
    得再計算利息、違約金、或其他名目之任何費用。2.本人陳
    翁鈴淑同意於張簡金寶女士給付新台幣壹佰萬元整時，同時
    塗銷當年張簡金寶女士所提供其名下坐落台北市○○區○○段○○
    段○地號土地於87年8月6日收件字第207610號所設定債權額
    新台幣520萬元之抵押權，亦即同時發給台北市○○區○○段○○
    段○地號土地87年8月6日收件字第207610號所設定債權額新
    台幣520萬元抵押權之債務清償證明書。3.餘欠款新台幣肆
    佰貳拾萬元，待日後張簡金寶女士處分張瑞麒遺產時，再另
    行清償。立同意書人陳翁鈴淑恐口說無憑，特立此同意書為
    證。此致張簡金寶女士收執 張簡金寶」等語，核與系爭證
    明書所載之前揭內容並無不合；又參以證人陳志明到庭證稱
    ：被告在97年前收到一份公文，內容是張簡金寶系爭正義段
    土地因有捷運通過，得到補償金，被告遂要求伊聯絡張簡金
    寶，要求其還款520萬元，惟兩造並無共識，其後張簡金寶
    主動致電要談還款事情，並拿出同意書，同意書第1項所載3
    60萬元抵押權是要擔保系爭甲借款，270萬元抵押權是要擔
    保系爭乙借款，520萬元抵押權是要擔保系爭甲、乙借款本
    金加起來520萬元，上開各借款之債務人是張簡金寶，不清
    楚同意書上所載「經與債務人張瑞麒之配偶張簡金寶（即張
    瑞麒之繼承人代表）」法律上代表之意義為何，同意書是張
    簡金寶帶來的，當時是張簡金寶向被告借錢，以張簡金寶的
    先生張瑞麒的土地及建物設定抵押權，伊當時看文字覺得沒
    有什麼問題，經伊居中協調，在被告同意下，由伊幫被告在
    同意書上簽名蓋印，伊並在該文件簽見證人，當時張簡金寶
    沒有在同意書上簽名，其後伊再聯絡張簡金寶表示同意書上
    也要有她的簽名，被告的同意書找不到了，張簡金寶再帶新
    的同意書來，伊代被告簽完後，張簡金寶也在上面簽名，再
    把該份同意書交給伊，隔年張簡金寶有通知伊要處理系爭同
    意書第2條100萬元，她表示可否先還50萬元，嗣伊有同意先
    收50萬元，收了一張30萬元的支票及20萬元的現金，並當場
    代被告簽名同意塗銷系爭丙抵押權，後來50萬元的部分就沒
    有再說要處理等語（見本院卷第334至337頁），足見系爭同
    意書所欲處理者即為結算系爭甲、乙、丙抵押權所擔保系爭
    甲、乙借款債權之欠款總額及約定相關清償條件，不應拘泥
    於系爭同意書記載「立同意書人（即債權人）陳翁鈴淑經與
    債務人張瑞麒之配偶張簡金寶（即張瑞麒之繼承人代表）」
    之所用辭句致失當事人之真意。又張簡金寶既在系爭同意書
    所載「此致張簡金寶女士收執」後簽名用印，且張簡金寶於
    98年6月17日交付系爭支票及20萬元現金予被告，系爭丙抵
    押權則於同年8月14日經以清償為原因辦理塗銷登記等情，
    為兩造所不爭執（見不爭執事項㈤、㈥、本院卷第309頁），
    並經證人陳志明證述如前，可知張簡金寶與被告確有履行系
    爭同意書第2條約定之部分義務，堪認張簡金寶與被告就系
    爭同意書所載內容，已達成意思表示合致，則被告抗辯張簡
    金寶於97年間已承認系爭甲、乙借款，並於98年間為一部清
    償，系爭甲、乙借款之債權請求權於斯時已發生時效中斷效
    果，尚未罹於15年之消滅時效等語，即非無據。
  ⒊至原告主張依系爭同意書第2條約定，張簡金寶與被告已就系
    爭甲、乙抵押權所擔保之其中100萬元債權另外成立新的法
    律關係，該100萬元債權已不在系爭甲、乙抵押權所擔保之
    範圍云云，惟按和解，如當事人以他種之法律關係或以單純
    無因性之債務約束等，替代原有之法律關係而成立者，為屬
    於創設性之和解；倘以原來而明確之法律關係為基礎而成立
    和解時，則屬認定性之和解。故以原來明確之法律關係為基
    礎而成立之和解，既僅有認定效力，債權人自非不得依原來
    之法律關係再訴請債務人給付，祇法院不得為與和解結果相
    反之認定而已（最高法院84年度台上字第624號、98年度台
    上字第315號判決意旨參照）。參以系爭同意書之簽立目的
    既在結算系爭甲、乙借款之欠款總額及約定相關清償條件，
    揆諸前開說明，其性質核與認定性和解契約相當，尚難僅以
    系爭同意書第2條約定被告同意張簡金寶在清償100萬元時，
    先塗銷擔保系爭甲、乙借款之系爭丙抵押權，逕認系爭甲、
    乙借款中之100萬元債權已脫離原消費借貸法律關係，而非
    屬於系爭甲、乙抵押權所擔保之債權範圍，原告前開主張，
    洵非可採。
㈢、按對於一人負擔數宗債務而其給付之種類相同者，如清償人
    所提出之給付，不足清償全部債額時，由清償人於清償時，
    指定其應抵充之債務。清償人不為前條之指定者，依左列之
    規定，定其應抵充之債務：一、債務已屆清償期者，儘先抵
    充。二、債務均已屆清償期或均未屆清償期者，以債務之擔
    保最少者，儘先抵充；擔保相等者，以債務人因清償而獲益
    最多者，儘先抵充；獲益相等者，以先到期之債務，儘先抵
    充。三、獲益及清償期均相等者，各按比例，抵充其一部，
    民法第321條、第322條分別定有明文。經查：
  ⒈被告對張簡金寶有系爭甲、乙借款債權，已如前述，又張簡
    金寶已於98年間清償50萬元，為兩造所不爭執（見本院卷第
    218、309頁），且張簡金寶並未指定其抵充之債務，即應依
    前揭規定定其抵充順序。
  ⒉系爭甲、乙借款在張簡金寶為前揭清償時，均已屆清償期，
    為兩造所不爭執（見本院卷第13、14、354頁），又系爭甲
    、乙借款分別為系爭甲、乙抵押權所擔保，業如前述，惟擔
    保系爭甲借款之系爭甲抵押權為系爭不動產之第2順位抵押
    權，擔保系爭乙借款之系爭乙抵押權為系爭不動產之第3順
    位抵押權，亦為兩造所不爭（見本院卷第378頁），可知系
    爭乙借款之擔保順位劣於系爭甲借款，堪認系爭乙借款之擔
    保少於系爭甲借款，揆諸前開規定，應儘先抵充擔保較少者
    即系爭乙借款，經抵充後，系爭乙借款之餘額為170萬元（
    計算式：220萬元－50萬元＝170萬元），系爭甲借款之餘額仍
    為300萬元。
　⒊從而，系爭甲抵押權所擔保之系爭甲借款債權餘額為300萬元
    ，系爭乙抵押權所擔保之系爭乙借款債權餘額為170萬元，
    原告請求確認系爭甲抵押權所擔保之債權於超過300萬元之
    範圍，及系爭乙抵押權所擔保之債權超過170萬元之範圍，
    均不存在，即屬有據；逾此範圍之請求，則無理由，不應准
    許。
㈣、按所有人對於妨害其所有權者，得請求除去之；各共有人對
    於第三人，得就共有物之全部為本於所有權之請求；第820
    條、第821條及第826條之1規定，於公同共有準用之，民法
    第767條第1項中段、第821條本文、第828條第2項固分別定
    有明文。惟查，被告對張簡金寶既分別有受系爭甲、乙抵押
    權擔保效力所及之系爭甲借款債權300萬元、系爭乙借款債
    權170萬元存在，則原告依前開規定，請求塗銷系爭甲、乙
    抵押權登記，自屬無據。
五、綜上所述，原告依民法第767條第1項中段、第828條第2項準
    用第821條規定，請求塗銷系爭甲、乙抵押權登記，為無理
    由，應予駁回。另原告請求確認系爭甲抵押權所擔保之債權
    於超過300萬元之範圍，及系爭乙抵押權所擔保之債權於超
    過170萬元之範圍，均不存在，則有理由，應予准許；逾此
    範圍之請求，則無理由，應予駁回。
六、本件事證已臻明確，兩造其餘攻擊防禦方法及所提證據，經
    本院審酌後，認於判決結果均不生影響，爰不一一予以論駁
    贅述。 
七、訴訟費用負擔之依據：民事訴訟法第79條、第85條第1項本
    文。
中    華    民    國   111    年    2     月    23    日
                  民事第一庭  法  官  黃筠雅
以上正本係照原本作成。
如對本判決上訴，應於判決送達後20日內向本院提出上訴狀，若
委任律師提起上訴者，應一併繳納上訴審裁判費，否則本院得不
命補正逕行駁回上訴。
中　　華　　民　　國　　111 　年　　3 　　月　　1 　　日
                              書記官  陳芝箖
附表
編號 不動產標示 權利範圍 1 臺北市○○區○○街0○段000地號土地 全部 2 臺北市○○區○○街0○段000地號土地 全部 3 臺北市○○區○○街0○段000○號建物 全部